【裁判字號】    95,台上,716
【裁判日期】    950413
【裁判案由】    撤銷贈與等
【裁判全文】
最高法院民事判決              九十五年度台上字第七一六號
    上  訴  人  甲    ○
                乙 ○ ○
    共      同
    訴訟代理人  李 建 賢律師
    被 上訴 人  丙 ○ ○
                丁○○○
                戊 ○ ○
                己    ○
    共      同
    訴訟代理人  徐 揆 智律師
                林 幸 慧律師
上列當事人間請求撤銷贈與等事件，上訴人對於中華民國九十三
年九月二十九日台灣高等法院第二審判決（九十三年度上字第三
六七號），提起上訴，本院判決如下：
    主  文
原判決廢棄，發回台灣高等法院。
    理  由
本件被上訴人主張：坐落台北市○○區○○段四小段七九八號、
七九八之一地號、七九九號土地三筆（下稱系爭土地），應有部
分各十八分之三，原為訴外人陳銀河（即被上訴人丁○○○之配
偶，其餘被上訴人及上訴人甲○之父）所有，分別於民國（下同
）三十六年四月五日、五十一年三月二日，以信託登記方式登記
在長子即上訴人甲○之名義下。六十八年十月十六日陳銀河因認
子女均已成年，乃邀約其堂弟即訴外人陳鎮國為見證人，經上訴
人同意簽立同意書一紙，承諾系爭土地原為陳銀河所有而以上訴
人甲○名義登記，並經被上訴人簽認。旋陳銀河發覺系爭土地已
因土地重測而變更，即於六十八年十月二十日復經上訴人甲○書
立覺書一紙，再確認系爭土地僅係信託登記於上訴人甲○之名下
，並確保同意書之效力。嗣陳銀河於七十七年四月二十六日死亡
，系爭土地原應由陳銀河之繼承人共同繼承，詎上訴人甲○竟於
九十一年八月間將其贈與予其子即上訴人乙○○，並完成移轉登
記，顯屬侵害被上訴人之債權且違反信託本旨處分信託物等情，
爰依民法第二百四十四條、信託法第十八條規定，求為撤銷上訴
人間就系爭土地應有部分各十八分之三之贈與行為，並塗銷系爭
土地移轉登記及確認被上訴人與上訴人甲○間就系爭土地之公同
共有法律關係存在之判決（第一審判命撤銷上訴人間就系爭土地
應有部分各十八分之三之贈與行為，並命塗銷前項移轉登記，駁
回被上訴人其餘之請求，被上訴人就其敗訴部分，未據聲明不服
，已告確定）。
上訴人則以：系爭土地非陳銀河所購買，亦非陳銀河信託登記在
上訴人甲○名下，縱認系爭土地為陳銀河之遺產，因陳銀河於七
十七年四月二十六日死亡後信託關係即為消滅，信託物返還請求
權時效業已消滅；系爭土地一直登記在上訴人甲○名下，且由上
訴人甲○佔用，充其量僅係侵害被上訴人繼承權，被上訴人提起
本訴，已逾十年罹於時效而消滅，上訴人自得拒絕給付，被上訴
人請求撤銷上訴人間之贈與行為並塗銷贈與登記，於法無據等語
，資為抗辯。
原審維持第一審所為上訴人敗訴判決，駁回上訴，係以：被上訴
人主張之事實，業據其提出形式真正為上訴人所不爭之土地登記
謄本、同意書、覺書等為證，上揭同意書已略載：台北市○○區
○○段六八三等地號三筆為陳銀河所承購，全部登記為甲○名義
，上開三筆土地確係陳銀河所有，上開土地將來辦理出售或與他
人合建樓房時，立同意書人甲○願取得其持分各六分之一，絕不
敢主張為個人所有等文義，上訴人所立覺書亦載明：「茲因家父
陳銀河於三十五年六月二十五日購得台北市○○區○○段六八三
之二（重測後為通化段第七九八及七九八之一號）及六八三之三
（重測後為通化段第七九九號）地號二筆田地之持分各為十八分
之三，於三十六年四月五日完成信託登記在立覺書人之名下，之
後於五十年五月二十五日再購鄰地同地段六八三地號（重測後為
通化段第七八七號）一筆持分十八分之三，並於五十一年三月二
日完成信託登記在本人之名下」、「將來如因處分或出售上開土
地或因其他所生之孳息獲利，或可以分割土地之時，均應依照另
紙同意書之六份均分之」等文義。參以覺書所載，系爭土地所生
之孳息獲利均應由上訴人甲○分給被上訴人等情，可知陳銀河將
系爭土地登記於上訴人甲○名下，應非僅為借名登記之法律關係
，而係委託人陳銀河將系爭土地信託登記為受託人即上訴人甲○
所有，被上訴人則為信託關係之受益人。上訴人雖辯稱：依據本
院六十六年台再字第四二號判例及民法第五百五十條規定，可見
信託關係因陳銀河死亡而消滅，被上訴人當時即可行使繼承回復
請求權及信託物返還請求權，其遲至今日方主張，請求權已罹時
效而消滅云云。惟查上揭判例業經最高法院於九十一年十月一日
九十一年度第十二次民事庭會議以八十五年一月二十六日信託法
已公布施行為由，決議不再援用。次按信託關係不因委託人或受
託人死亡、破產或喪失行為能力而消滅。但信託行為另有訂立者
，不在此限。信託法第八條第一項定有明文。又信託法雖於八十
五年一月二十六日始經公布施行，但上揭條文規定，對於在該法
施行前成立之信託行為，仍係法理之當然，且由前開同意書、覺
書之內容觀之，本件信託行為並未約定以委託人（按原判決誤為
受託人）死亡時為信託關係終止之原因，故本件自難認為於陳銀
河死亡時，信託關係即已消滅，上訴人前詞所辯尚屬無據；被上
訴人於本案起訴狀中雖曾提及「陳銀河死亡信託關係即已終止」
等文字，嗣已改稱「陳銀河死亡本件信託法律關係已無存在之必
要，故其於前案中（即台灣台北地方法院八十八年度重訴字第二
一六號）中主張終止本件信託關係，故應自該案起訴狀繕本送達
上訴人甲○時發生終止之效力。又如認前案中並不生終止信託關
係之結果，至遲以九十三年二月十八日之辯論意旨狀為終止信託
關係之意思表示」。復按消滅時效，自請求權可行使時起算。請
求權，因十五年不行使而消滅。但法律所定期間較短者，依其規
定。民法第一百二十八條前段、第一百二十五條分別著有明文。
本件上訴人甲○與陳銀河間之信託關係，既未因陳銀河死亡而消
滅，故於信託關係終止前，被上訴人自無從請求上訴人甲○返還
信託物。準此，被上訴人對上訴人甲○之信託物返還請求權，自
應從被上訴人向上訴人甲○為終止信託關係之表示時，方能起算
請求權時效，依此計算則本件被上訴人對上訴人之請求權並未罹
於時效。上訴人抗辯被上訴人之信託物返還請求權因時效消滅，
對上訴人已無債權可言，故被上訴人無行使撤銷權之餘地云云，
自屬無據。次按「受託人違反信託本旨處分信託財產時，受益人
得聲請法院撤銷其處分。受益人有數人者，得由其中一人為之。
前項撤銷權之行使，以有左列情形之一者為限，始得為之：一…
…三、信託財產為前二款以外之財產權而相對人及轉得人明知或
因重大過失不知受託人之處分違反信託本旨者。」、「又前條撤
銷權，自受益人知有撤銷原因時起，一年間不行使而消滅。自處
分時起逾十年者，亦同。」信託法第十八條第一項、第二項第三
款、同法第十九條定有明文。查被上訴人等均為本件信託關係之
受益人，已如前述，上訴人甲○於信託關係中所出具之同意書、
覺書中既均記載有「絕不敢主張為個人（本人）所有」之文字，
上訴人甲○對於系爭土地並非其個人財產，而係委託人陳銀河信
託登記之土地，不得違背信託意旨任意處分等情，應知之甚詳。
至於上訴人乙○○係上訴人甲○之子，對於甲○就前開系爭土地
依據信託目的應不得擅自處分，自亦有所知悉，然上訴人甲○卻
於陳銀河死後在九十一年間，將系爭土地贈與且已移轉登記與其
子即乙○○，核其無償贈與行為實已違反信託本旨，有害於被上
訴人之信託物返還請求權。又本件上訴人係於九十一年八月十二
日就系爭土地為贈與行為，並於同年十二月三十日辦理登記完畢
，而完成所有權移轉登記，有土地登記謄本在卷可稽，而被上訴
人於九十二年八月四日即提起本件訴訟，並未逾信託法第十九條
所規定之除斥期間，故被上訴人依據信託法第十八條第一項、第
二項第三款規定，請求撤銷上訴人間之贈與行為，即屬有據；另
以上訴人間之無償贈與行為，實已致甲○之全部財產鉅額減少，
致全體債權人即被上訴人債權人共同擔保之利益，被上訴人自亦
得依民法第二百四十四條第一項行使撤銷權。上訴人間就系爭土
地前開贈與行為既經撤銷，被上訴人請求上訴人塗銷系爭土地以
贈與為原因之移轉登記，亦屬有據，應併予准許等詞，為其判斷
之基礎。
惟按債務人之行為非以財產為標的，或僅有害於以給付特定物為
標的之債權者，不適用民法第二百四十四條第一項、第二項規定
之撤銷權，八十八年五月五日修正施行之同條第三項定有明文，
其修正意旨係謂：撤銷權之規定係以保障全體債權人之利益為目
的，非為確保特定債權而設。本件上訴人甲○就系爭土地於被上
訴人前案起訴請求辦理公同共有登記未果後，即以贈與為原因移
轉登記予乙○○，為原審所確定之事實，自係以陷被上訴人基於
信託物返還請求權得請求返還系爭土地之權利不能行使為目的，
而無關乎甲○其餘全體債權人之利益，原審認被上訴人得依民法
第二百四十四條第一項規定行使撤銷權，於法自有未合。又上訴
人辯稱：本件信託物返還請求權時效消滅等語，並引被上訴人於
前案（即八十八年度重訴字第二一六號）及本件起訴時均自陳「
因先父陳銀河死亡，信託關係即已終止。」為論據（見第一審卷
第一五九、一六○頁），自屬其重要之防禦方法，原審雖認信託
關係不因委託人死亡而當然消滅，惟被上訴人所主張終止信託關
係之時期不一，原審就被上訴人究竟何時發生終止信託關係之意
思表示，並未詳予調查明確審認，遽以上開理由為上訴人不利之
認定，亦嫌疏略。上訴論旨，指摘原判決不當，求予廢棄，非無
理由。
據上論結，本件上訴為有理由。依民事訴訟法第四百七十七條第
一項、第四百七十八條第二項，判決如主文。
中    華    民    國  九十五  年    四    月   十三   日
                      最高法院民事第七庭
                          審判長法官  劉  延  村
                                法官  劉  福  來
                                法官  黃  秀  得
                                法官  吳  謀  焰
                                法官  李  寶  堂
      本件正本證明與原本無異
                                      書  記  官
中    華    民    國  九十五  年    四    月  二十七  日
                                                      Ｑ


司法院資訊處製作；財團法人民間司法改革基金會備份。
